臺灣高等法院刑事判決　　　　　　　　 94年度上易字第239號
　　上　訴　人　台灣板橋地方法院檢察署檢察官
　　被　　　告　甲○○
　　輔　佐　人
　　即被告之夫　乙○○
上列上訴人因被告竊盜案件，不服台灣板橋地方法院93年度易字
第1156號，中華民國93年12月16日第一審判決（聲請簡易判決處
刑案號：台灣板橋地方法院檢察署93年度速偵字第682號），提
起上訴，本院判決如下：
    主  文
原判決撤銷。
甲○○無罪。令入相當處所施以監護壹年。
    理  由
一、聲請簡易判決處刑意旨略以：被告甲○○患有重度精神障礙
    ，於民國93年8月16日下午2時30分許，在臺北縣樹林市○○
    街49號全家便利超商內，意圖為自己不法所有，徒手竊取該
    超商內放置於收銀機下方櫃內之現金新臺幣（下同）1萬3千
    元，並走出店外，嗣店員丙○○當場發現並報警查獲，因認
    被告涉有刑法第320條第1項之竊盜罪嫌。
二、按心神喪失人之行為，不罰，刑法第19條第1項定有明文；
    又被告行為不罰者，應諭知無罪之判決，刑事訴訟法第301
    條第1項亦有明文。
三、本件公訴人認被告甲○○涉犯竊盜罪嫌，無非係以被告於警
    詢及偵查中之自白，及證人丙○○之證述，並有搜索扣押筆
    錄暨扣押物品目錄表、贓物認領保管收據為其主要論據。訊
    據被告對於右揭時、地，竊取上開商店內之現金1萬3千元之
    事實，於警詢時及偵審中均坦承不諱，核與證人丙○○證訴
    之情節相符，並有贓物認領保管收據在卷可稽，是被告有竊
    盜之行為，固堪認定。惟被告輔佐人乙○○陳述稱：被告現
    今精神錯亂，且平日凌晨3 時許就起床一直說話等語，是本
    案應審究被告行為時之精神狀況，以查明其有無罪責，是否
    應受刑事制裁。
四、經查：
（一）觀諸警詢筆錄之記載，被告固對製作筆錄之警察簡短問話
      尚能切題答覆，但於偵查中對於所竊現金之去向，被告回
      答則明顯不知所云，此觀之偵查訊問筆錄之記載自明。又
      被告於原審審理中供稱：「（對被害人丙○○之警訊所言
      有何意見？）曾小姐快生了，我就把錢拿走」‧‧‧「（
      對亞東醫院精神鑑定報告書有何意見？）花一千多元」、
      「（本件你到超商內做什麼？）我要去買東西，我每天都
      有去」、「（為什麼在超商內偷取現金？）那邊有好幾萬
      元，偷到的錢我沒有拿去花用」、「（是否知道那是別人
      的財物，不能拿取？）大家都要花用」、「（對於你在警
      詢、偵查時檢察官前所言，有何意見？）那個大肚子的人
      已經把錢拿回去了」、「（對檢察官聲請簡易判決處刑書
      所載之犯罪事實有何意見？）我承認，但錢已經還給對方
      了」‧‧‧「（法院如送你接受精神治療有何意見？）我
      皮膚會癢」等語。在本院審判程序則供稱：「我忘記了，
      但是錢是超商的會計大肚子的拿回去了。我去買酒，有一
      個小姐當店員，我拿的錢已經還給他了」、「家中機器壞
      掉了，要花錢」等語。綜觀其陳述內容，時而能切題答覆
      ，但大多數回答都是時空錯亂、邏輯不通，是其對周遭事
      物之認知、判斷能力，顯與常人迥異，被告於本案發生時
      之精神狀態是否正常，已非無疑；且被告本患有重度精神
      障礙而領有身心障礙手冊，亦有身心障礙手冊影本一紙附
      於偵查卷22頁可稽，參酌被告輔佐人乙○○於原審審理中
      陳稱：被告精神錯亂，平日凌晨三時許就起床一直說話等
      語，及被告前於92年7月23日在同址超商內亦有竊取現金1
      萬3 千元之犯行，經原審92年度簡字第2291號案件判處罰
      金5百元，甫於93年1月15日罰金繳清執行完畢後（有本院
      被告全國前案紀錄表可稽），短時間內又在同址超商為相
      同之竊盜行為，是則被告在案發時，行為時是否仍受上開
      精神疾病影響，即有送請鑑定之必要。
（二）原審於審理中將被告送請亞東紀念醫院鑑定其於本案犯罪
      行為時之精神狀態如何。該院鑑定時，觀察被告之外觀退
      遢，無身體不適之陳述，會談時態度疏離，入室即捉鉛筆
      剔指甲，自言自語多，眼神接觸少，情緒表淺，言語對答
      不切題，而反應速度不適切，近期記憶力及人、地之定向
      感難以應付會談，時間之定向感差，亦稱忘了犯案當時的
      日期，鑑定當時稱幻覺，無明顯被害及關係妄想內容，但
      有思考內容鬆散現象，注意力很難集中，金錢計算能力差
      。綜合病程、個人史結果，吳女目前符合『慢性精神分裂
      』診斷。對描述案發過程沒有怒氣或害怕之情緒波動，近
      年仍陸續有聽幻覺的臨床表現。根據病史描述，另如吳女
      犯案當時，應仍有強烈思考內容鬆散現象，及其對自身行
      為欠缺控制能力及是非判斷能力，該次竊盜事件應係其長
      期之『精神分裂疾患』影響自我照顧功能及行為自控力表
      現、衍生衝動行止，致生竊盜事件；關於本次犯行之經過
      ，難切題應答當時動機、無法約略陳述或瞭解行為目前推
      理過程等，其犯案當時之是非判斷、思慮及行為之決定，
      多半受「長期思考連結之病態」影響，以其有限之壓力因
      應模式而產生衝動控制力薄弱現象；其當時對於此一行為
      之「違法性」及可能導致之後果，較普通人之平均程度顯
      然減退、大抵完全喪失察覺，故屬於「無自由決定意思及
      行為能力之心神喪失狀態」，並臨床診斷被告多年前開始
      有聽幻覺（聲音內容為罵人或交談），近年斷續出現，而
      臨床症狀則以幻覺為主，經診斷為「精神分裂症」，鑑定
      結果認被告為本件竊盜行為時已達心神喪失之程度等情，
      此有亞東紀念醫院九十三年十一月二日精神鑑定報告書一
      份附原審卷可查（見簡字卷第12頁），且衡諸被告於偵查
      、審理中，經常答非所問、無法與人正常溝通等精神情狀
      ，亦與亞東紀念醫院上開鑑定報告書所述被告精神狀態情
      節大致相符，堪認被告為本案竊盜犯行時，其精神狀態已
      達對於外界事務全然缺乏知覺理會及判斷作用之程度，無
      自由決定意思之能力，確陷於心神喪失而無刑事責任能力
      無疑。被告「行為時」既達心神喪失之程度，自不因其事
      後在受訊問時能部分問題回答，而認其行為時具有判斷能
      力。被告行為時既為心神喪失之人，揆諸前開法條規定，
      自應為無罪之判決。檢察官上訴意旨指上開精神鑑定報告
      書內容互有矛盾，難認被告於犯罪時完全喪失察覺等情，
      尚非有確切證據證明此部份上訴為有理由，併予敘明。
五、查輔佐人即被告之夫乙○○在本院供稱「（你有無辦法照顧
    被告？）有辦法。我有帶他去臺大醫院看病，但是他最近不
    太吃藥。我們要生活，我在做清潔工，被告他自己單獨在家
    時可以自理生活，他沒有打過人，只是自言自語、笑，通常
    他都是自己在家中，也會關閉瓦斯爐，百分之百安全，也不
    會去吵鄰居。」本院審酌輔佐人日常去上班時，被告單獨在
    家生活，且被告前有上述竊盜前科，顯見其自我控制能力薄
    弱，自有影響社會治安之虞。矧上開精神鑑定報告書記載「
    綜合病程、個人史結果，吳女目前符合「慢性精神分裂症」
    診斷。對描述案發過程沒有怒氣或害怕之情緒波動、近年仍
    斷續有聽幻覺的臨床表現。根據病史描述，另如吳女犯案當
    時應仍有強烈思考內容鬆散現象，及其對自身行為欠缺控制
    力及是非判別能力：該次竊盜事件應係其長期之「精神分裂
    疾患」影響自我照顧功能及行為自控力表現、衍生衝動行止
    ，致生竊盜事件」、「吳女犯行當時，達到心神喪失程度。
    犯行時之思維與其精神障礙、疾病之不規則治療、影響衝動
    控制及認知功能退化，相關甚鉅，對其此部份精神疾病亦有
    施以治療之必要。」本院綜合上述各情，認有依刑法第87條
    第1項、第3項規定令被告入相當處所施以監護一年之必要，
    原審判決諭知被告無罪雖屬正確，但誤認因輔佐人與被告同
    忽視輔佐人在原審已供稱：「因為平常我要上班，所以沒有
    辦法一直照顧我太太」之實際家中生活情形（見地院易字卷
    第15頁），以及上述各情，原審未諭知對被告施以監護處分
    ，仍屬未當，檢察官此部份上訴為有理由，應由本院將原判
    決撤銷改判，諭知被告無罪及施以監護處分如主文所示，用
    資矯治被告精神狀態。
據上論斷，應依刑事訴訟法第369條第1項前段、第364條、第301
條，刑法第19條第1項、第87條第1項、第3項，判決如主文。
本案經檢察官周誠南到庭執行職務。
中　　華　　民　　國　　94　　年　　3 　　月　　23　　日
                  刑事第七庭審判長法  官  蔡秀雄
                                  法  官  周占春
                                  法  官  蘇素娥
以上正本證明與原本無異。
不得上訴。
                                  書記官  劉  瑗
中　　華　　民　　國　　94　　年　　3 　　月　　24　　日
